臺灣臺南地方法院刑事判決
110年度金訴字第234號
公  訴  人  臺灣臺南地方檢察署檢察官
被      告  趙傳宗


上列被告因詐欺等案件，經檢察官提起公訴（110年度少連偵字
第40號），嗣因被告於本院準備程序中就被訴事實為有罪之陳述
，經本院告知簡式審判程序意旨，並聽取公訴人及被告之意見後
，本院合議庭裁定由受命法官獨任進行簡式審判程序，判決如下
：
    主  文
丙○○犯三人以上共同冒用公務員名義詐欺取財罪，處有期徒刑壹
年參月。
未扣案犯罪所得新臺幣壹萬玖仟肆佰元沒收，於全部或一部不能
沒收或不宜執行沒收時，追徵其價額。
    事  實
一、丙○○於民國109年10月6日前某日，加入真實姓名年籍均不詳
    、自稱「余聖遠」之成年人所屬由3人以上所組成具有持續
    性、牟利性之有結構性詐騙集團組織（所涉參與犯罪組織部
    分，業由臺灣基隆地方法院以110年度金訴字第21號判決有
    罪，尚未確定，不另為不受理），並介紹時為少年之李○樺
    （92年3月出生，所涉詐欺等罪嫌另由警移送管轄之少年法
    庭審理）擔任向被害人收取詐得款項之車手，丙○○則受「余
    聖遠」指揮負責向李宜樺回收詐欺贓款後，再依指示轉交予
    其他詐欺集團成員，以上繳該詐欺集團（俗稱「收水」）。
    丙○○即與李○樺、「余聖遠」及該詐欺集團其他姓名年籍不
    詳之成年成員共同意圖為自己不法之所有，基於三人以上共
    同冒用公務員名義為詐欺取財及掩飾、隱匿詐欺犯罪所得來
    源、去向之洗錢犯意聯絡，先由該詐欺集團不詳成員自109
    年10月6日上午10時許起，陸續假冒警官、檢察官撥打電話
    給乙○○，對之謊稱其遭人冒名向銀行貸款新臺幣（下同）40
    0萬元，需交付自個人帳戶所提領之款項以供法官比對云云
    ，致乙○○因此陷於錯誤，乃於同日下午1時38分許，在其位
    在臺南市○○區○○路0段000巷00弄00號住處前，將裝有現金97
    萬元之紙袋交予受該詐欺集團某成員指示前去之李○樺，李○
    樺則於順利收取上開詐欺贓款後，隨即搭乘計程車離去，並
    依指示前去同市○○區○○路000號中油加油站。於此同時，丙○
    ○亦受「余聖遠」指揮而駕駛以不知情友人鍾雅婷名義所承
    租之車號000-0000號自小客車前去上址加油站，並於同日下
    午2時25分許，在上開中油加油站廁所內向李○樺回收上開詐
    欺贓款，再依「余聖遠」指示將扣除渠所得1萬9,400元報酬
    後所餘之詐欺贓款在臺南市某處轉交予該詐欺集團某成員，
    而以此手法移轉上開詐欺所得，以隱匿去向並製造金流斷點
    ，使司法機關難以溯源追查。嗣因乙○○察覺受騙而報警處理
    ，經警調閱監視器畫面，始循線查悉上情。
二、案經乙○○訴請臺南市政府警察局歸仁分局移報告臺灣臺南地
    方檢察署檢察官偵查起訴。
    理  由
一、本案被告丙○○所犯為刑事訴訟法第273條之1第1項所定死刑
    、無期徒刑、最輕本刑為3年以上有期徒刑以外之罪，且非
    高等法院管轄之第一審案件，而被告2人就被訴事實為有罪
    之陳述，經告知簡式審判程序之旨，並聽取被告2人及檢察
    官之意見後，本院合議庭裁定由受命法官獨任行簡式審判程
    序，是本案之證據調查，依刑事訴訟法第273條之2規定，不
    受同法第159條第1項、第161條之2、第161條之3、第163條
    之1及第164條至第170條等規定之限制，合先敘明。
二、上揭事實，業據被告丙○○於偵訊、本院審理時均坦承不諱，
    核與證人李○樺、鍾雅婷於警詢時所證述之情節相符，並經
    告訴人乙○○於警詢時指訴綦詳，復有告訴人名下臺灣土地銀
    行及臺南市仁德區農會之存摺內頁（交易明細）影本、和雲
    行動服務股份有限公司汽車出租單、臺南市政府警察局歸仁
    分局文賢派出所陳報單、受理刑事案件報案三聯單、受理各
    類案件紀錄表、內政部警政署反詐騙諮詢專線紀錄表（案件
    編號：0000000000）、監視器攝錄畫面擷取照片在卷可稽，
    被告之自白經核與事實相符，應堪採信。是本案事證明確，
    被告前開如事實欄所載之犯行堪予認定，應依法論科。
三、論罪科刑：
(一)核被告丙○○所為，係犯刑法第339條之4第1項第1款、第2款
    之三人以上共同冒用公務員名義詐欺取財罪及洗錢防制法第
    14條第1項之一般洗錢罪。
(二)共同正犯之成立，只須具有犯意之聯絡與行為之分擔，不問
    犯罪動機起於何人，亦不必每一階段犯行，均經參與，且意
    思之聯絡不限於事前有協議，即僅於行為當時有共同犯意之
    聯絡者，亦屬之。共同實施犯罪行為之人，在合同意思範圍
    以內，各自分擔犯罪行為之一部，相互利用他人之行為，以
    達其犯罪目的者，即應對全部所發生之結果，共同負責，是
    共同正犯在犯意聯絡範圍內之行為，應同負全部責任（最高
    法院34年上字第862號、73年台上字第2364號、28年上字第3
    110號判決意旨參照）。查被告與李○樺、自稱「余聖遠」等
    人及所屬詐欺集團內之其他不詳成員間，各自分擔犯罪行為
    之一部，分工合作並相互利用他人之行為以達犯罪目的，對
    於上開犯行均具有犯意聯絡及行為分擔，均應論以共同正犯
    。另被告於本案行為時尚未滿20歲，非成年人，故尚無兒童
    及少年福利與權益保障法第112條第1項關於成年人與少年共
    同實施犯罪加重其刑規定之適用，附此敘明。
(三)被告前開所犯2罪名，係在同一犯罪決意及預定計畫下所為
    ，因果歷程並未中斷，應僅認係一個犯罪行為。是被告係以
    一行為觸犯數罪名，為想像競合犯，依刑法第55條之規定，
    應從一重論以三人以上共同冒用公務員名義詐欺取財罪。
(四)「犯（洗錢防制法）前2條之罪，在偵查或審判中自白者，
    減輕其刑」，洗錢防制法第16條第2項定有明文。然按想像
    競合犯之處斷刑，本質上係「刑之合併」，其所謂從一重處
    斷，乃將想像競合犯組成之評價上數罪，合併為科刑一罪，
    其所對應之刑罰，亦合併其評價上數罪之數法定刑，而為一
    個處斷刑。易言之，想像競合犯侵害數法益者皆成立犯罪，
    論罪時必須輕、重罪併舉論述，同時宣告所犯各罪名，包括
    各罪有無加重、減免其刑之情形，亦應說明論列，量刑時併
    衡酌輕罪部分量刑事由，評價始為充足，然後依刑法第55條
    前段規定「從一重處斷」，非謂對於其餘各罪可置而不論。
    因此，法院決定處斷刑時，雖以其中最重罪名之法定刑，做
    為裁量之準據，惟於裁量其輕重時，仍應將輕罪合併評價在
    內（最高法院108年度台上字第4405號判決、108年度台上大
    字第3563號裁定意旨參照）。查被告就其所為之本件犯行，
    於本院準備程序及審理時均供述詳實、坦承犯行，應認被告
    對洗錢行為之構成要件事實有所自白，原應就其所犯普通洗
    錢罪，依上開規定減輕其刑；惟被告所犯普通洗錢罪屬想像
    競合犯其中之輕罪，亦即被告就本案犯行係從一重之三人以
    上共同詐欺取財罪，就被告此部分想像競合輕罪得減刑部分
    ，依上開說明，僅由本院於後述依刑法第57條量刑時一併衡
    酌該部分減輕其刑事由，附此說明。
(五)爰審酌被告加入詐欺集團，擔任提領贓款之車手以獲取不法
    利益，不僅侵害告訴人乙○○之財產法益，且影響社會治安，
    實屬不該；被告犯後始終坦承犯行，惟迄今未賠償告訴人損
    害之犯後態度、洗錢犯行部分符合洗錢防制法第16條第2項
    減刑要件、素行。兼衡被告於詐欺集團中並非擔任主導角色
    ，暨其犯罪動機、手段、於本院審理時自陳之智識程度及家
    庭生活狀況（見本院卷第236頁）等一切情狀，量處如主文
    欄所示之刑。
四、沒收：
　  犯罪所得，屬於犯罪行為人者，沒收之；前二項之沒收，於
    全部或一部不能沒收或不宜執行沒收時，追徵其價額；犯罪
    所得已實際合法發還被害人者，不予宣告沒收或追徵，刑法
    第38條之1第1項前段、第3項、第5項分別定有明文。查被告
    於本院準備程序時供稱：我拿到百分之2的報酬為19,400等
    語（見本院卷第234頁），此未扣案之犯罪所得，應依刑法
    第38條之1第1項前段、第3項規定，諭知沒收，於全部或一
    部不能沒收或不宜執行沒收時，追徵其價額。
五、不另為不受理諭知
(一)公訴意旨另認被告上開行為，亦涉犯組織犯罪防制條例第3
    條第1項後段之參與犯罪組織罪嫌等語。然按刑罰責任之評
    價與法益之維護息息相關，對同一法益侵害為雙重評價，是
    過度評價；對法益之侵害未予評價，則為評價不足，均為法
    之所禁。又加重詐欺罪，係侵害個人財產法益之犯罪，其罪
    數之計算，核與參與犯罪組織罪之侵害社會法益有所不同，
    審酌現今詐欺集團之成員皆係為欺罔他人，騙取財物，方參
    與以詐術為目的之犯罪組織。倘若行為人於參與詐欺犯罪組
    織之行為繼續中，先後多次為加重詐欺之行為，因參與犯罪
    組織罪為繼續犯，犯罪一直繼續進行，直至犯罪組織解散，
    或其脫離犯罪組織時，其犯行始行終結。故該參與犯罪組織
    與其後之多次加重詐欺之行為皆有所重合，然因行為人僅為
    一參與犯罪組織行為，侵害一社會法益，屬單純一罪，應僅
    就「該案中」與參與犯罪組織罪時間較為密切之首次加重詐
    欺犯行論以參與犯罪組織罪及加重詐欺罪之想像競合犯，而
    其他之加重詐欺犯行，祗需單獨論罪科刑即可，無需再另論
    以參與犯罪組織罪，以避免重複評價。是如行為人於參與同
    一詐欺集團之多次加重詐欺行為，因部分犯行發覺在後或偵
    查階段之先後不同，肇致起訴後分由不同之法官審理，為裨
    益法院審理範圍明確、便於事實認定，即應以數案中「最先
    繫屬於法院之案件」為準，以「該案件」中之「首次」加重
    詐欺犯行與參與犯罪組織罪論以想像競合。縱該首次犯行非
    屬事實上之首次，亦因參與犯罪組織之繼續行為，已為該案
    中之首次犯行所包攝，該參與犯罪組織行為之評價已獲滿足
    ，自不再重複於他次詐欺犯行中再次論罪，俾免於過度評價
    及悖於一事不再理原則。至於「另案」起訴之他次加重詐欺
    犯行，縱屬事實上之首次犯行，仍需單獨論以加重詐欺罪，
    以彰顯刑法對不同被害人財產保護之完整性，避免評價不足
    （最高法院109年度台上字第3945號判決意旨參照）。
(二)查被告自109年10月6日前某日加入真實姓名年籍均不詳、自
    稱「余聖遠」之成年人所屬由3人以上所組成具有持續性、
    牟利性之有結構性詐騙集團組織之犯罪事實，業經臺灣宜蘭
    地方檢察署檢察官於110年5月28日以110年度偵字第2919號
    提起公訴而繫屬臺灣宜蘭地方法院，並經該院以110年度訴
    字第216號判處罪刑等情，有前開起訴書、判決書及臺灣高
    等法院被告前案紀錄表等件附卷可稽，被告被訴參與犯罪組
    織犯行，為避免重複評價，無從將其參與同一犯罪組織行為
    割裂再予論罪，是本案就被告參與同一犯罪組織犯行，再行
    提起公訴，本應就被告被訴參與犯罪組織部分諭知公訴不受
    理，惟此部分若成立犯罪，與其上開論罪科刑之三人以上共
    同詐欺取財罪部分具有想像競合犯之裁判上一罪關係，爰就
    被告上開被訴參與犯罪組織部分不另為不受理之諭知。
據上論斷，應依刑事訴訟法第273條之1第1項、第299條第1項前
段，洗錢防制法第14條第1項，刑法第11條前段、第28條、第339
條之4第1項第1款、第2款、第55條、第38條之1第1項前段、第3
項，刑法施行法第1條之1第1項，判決如主文。
本案經檢察官胡晟榮提起公訴，檢察官甲○○到庭執行職務。
中　　華　　民　　國　　111 　年　　4 　　月　　20　　日
　　　　　　　　　刑事第十三庭    法　官　王惠芬
以上正本證明與原本無異
如不服本判決應於收受本判後20日內向本院提出上訴書狀，並應
敘述具體理由。其未敘述上訴理由者，應於上訴期間屆滿後20日
內向本院補提理由書狀（均須按他造當事人之人數附繕本）「切
勿逕送上級法院」。
  　　　　　　　　　　　　　　　  書記官　陳杰瑞
中　　華　　民　　國　　111 　年　　4 　　月　　20　　日
附錄本案所犯法條全文：
中華民國刑法第339條之4
犯第339條詐欺罪而有下列情形之一者，處1年以上7年以下有期
徒刑，得併科1百萬元以下罰金：
一、冒用政府機關或公務員名義犯之。
二、三人以上共同犯之。
三、以廣播電視、電子通訊、網際網路或其他媒體等傳播工具，
    對公眾散布而犯之。
前項之未遂犯罰之。　　
洗錢防制法第14條
有第二條各款所列洗錢行為者，處7年以下有期徒刑，併科新臺
幣5百萬元以下罰金。
前項之未遂犯罰之。
前二項情形，不得科以超過其特定犯罪所定最重本刑之刑。 
洗錢防制法第2條
本法所稱洗錢，指下列行為：
一、意圖掩飾或隱匿特定犯罪所得來源，或使他人逃避刑事追訴
    ，而移轉或變更特定犯罪所得。
二、掩飾或隱匿特定犯罪所得之本質、來源、去向、所在、所有
    權、處分權或其他權益者。
三、收受、持有或使用他人之特定犯罪所得。